---
title: "Aula 4 - Manipulação de Textos"
output: html_document
date: "2023-02-04"
---

```{r setup, include=FALSE}
knitr::opts_chunk$set(echo = TRUE)
```

### Relebrando o que são strings

Strings são literalmente textos, e dentro do R sempre que desejamos inserir uma string usamos aspas

```{r}
string1 <- "Aqui eu tenho um string"

string2 <- 'Se eu quiser incluir uma citação eu tenho que usar "aspas duplas", dentro de aspas simples'

```

E pra usar uma barra?

```{r}
x <- c("\"", "\\")

writeLines(x)
```

Sempre que desejarmos usar [caracteres espeiciais](https://www3.ntu.edu.sg/home/ehchua/programming/howto/Regexe.html#:~:text=Special%20Regex%20Characters%3A%20These%20characters,with%20a%20backslash%20(%20%5C%20).) como uma  uma  para indicar que ele deve ser usado literalmente.

Agora vamos limpar nosso ambiente de trabalho (aka staging area)

```{r}
rm(list = ls())
```

## O fundamental da manipulação de texto

Vamos usar o pacote stringr para fazer uso das funções de manipulação de textos

```{r}
library(stringr)
```

No stringr as função são identificadas pelo prefixo str\_. Sempre que quisermos usar uma função do stringr mas não lembramos digitamos str\_ apertamos tab e podemos identificá-la.

Como contamos vetores de texto?

```{r}
tri_liberta <- c("mil novecentos e oitenta e nove",
                 "dois mil e desenove",
                 "dois mil e vinte dois")
```

Usando a função length()?

```{r}
length(tri_liberta)
```

A função str_lenght() é mais adequada pois conta quanto elementos estão contido em cada vetor do objeto.

```{r}
str_length(tri_liberta)
```

E como faço para combinar as strings abaixo com outro texto?

```{r}
paises_tri <- c("no Chile",
                "no Peru",
                "no Equador")
```

Usando a função c() que combina elementos?

```{r}
c("fomos campeões", paises_tri)
```

Ou usando a função str_c()?

```{r}
str_c("fomos campeões", paises_tri,
      sep = " ")
```

Diferente da função c() que adiciona um vetor ao objeto, a função str_c adiciona uma string a todos os vetores de texto contidos dentro do objeto.

```{r}
txt_campeoes <-str_c("fomos campeões",
      paises_tri,
      "em",
      tri_liberta,
      sep = " ")

txt_campeoes
```

Mas como fazemos o procedimento contrário? Como pegamos um subconjunto de texto dentro de uma string? Usando a função str_sub()

```{r}
maior_campeao_liberta <- "Flamengo"
```

Se eu quiser somente os 3 primeiras letras de uma string?

```{r}
str_sub(maior_campeao_liberta,
        start = 1, # pegar a partir de primeira letra
        end = 3 # para na terceira letra
        )
```

Se eu quiser somente as 5 últimas letras ?

```{r}
str_sub(maior_campeao_liberta,
        start = -5, # pegar a partir da quinta ultima letra
        end = -1 # para a última letra
)
```

E para contar quantas vezes um termo aparece no texto?

```{r}
str_count(string = txt_campeoes,
          pattern =  "campeões")

```

E para transformar todas as letras em maisculas?

```{r}
str_to_upper(maior_campeao_liberta)
```

E para transformar todas as letras em minusculas?

```{r}
realidade <- str_to_title(c("flamengo é o maior time do brasil.",
             "o vasco é minusculo.", 
             "o botafogo é um bairro.",
             "o fluminense é virgem das américas."))

realidade
```

E se eu quiser que apenas a 1° letra da expressão fique maiscula?

```{r}
str_to_sentence(c("O FLAMENGO É GIGANTE",
                "O VASCO É MINUSCULO"))
```

## Identificando Padrões com [Expressões Regulares](https://pt.wikipedia.org/wiki/Express%C3%A3o_regular)

Identificando uma palavra que Contenha p

```{r}
str_view(string = paises_tri,
         pattern = ".P")
```

Identificando a palavra que contenha o termo flu

```{r}
str_view(string = realidade,
         pattern = "Flu")

```

Identificando dentro da string Apelidos aqueles que remetem ao fla

```{r}
apelidos <- c("flamengo", 
            "fla", 
            "mengao",
            "mengo",
            "mengao do meu coracao",
            "vasco",
            "vascao",
            "menor do rio",
            "faisca",
            "foguinho",
            "flores",
            "fluminenCCCCCCe")
```

```{r}

str_view(string = apelidos,
         pattern = "fla")

```

Não conseguimos capturar todos os termos. Vamos tentar outra string

```{r}
str_view(string = apelidos,
         pattern = "mengo")
```

Ainda não conseguimos, alguns termos ficaram de fora.

Vamos usar o ., que aqui serve para indicar um string qualquer

```{r}
str_view(string = apelidos,
         pattern = "meng.")
```

Ainda assim não está perfeito. Como faço para indicar ou fla ou mengo? Usando o operador ou \|

```{r}
str_view(string = apelidos,
         pattern = "fla|meng.")
```

# Aprendendo a lidar com ancoras

Usamos 2 ancoras. \^ para o inicio da string.\$ para o fim ad string

Vocês sabem o que esses números representam?

```{r}
numeros <- c(82999398898,
82988861501,
61982164958,
73991571916,
21997407479,
21997124135,
98982400640,
61981678570,
11956856812,
81998668571,
11964226930,
41988745899,
44997007297,
21999868831)

numeros
```

Exemplo identificando os ddds

```{r}
str_view(string = numeros,
         pattern = "^..")
```

Especificando que queremos apenas os 2 primeiros elementos númericos

```{r}
str_view(string = numeros,
         pattern = "^[0-9]{2}")
```

Exemplo identificando os 3 últimos digitos

```{r}
str_view(string = numeros,
         pattern = "...$")

```

Especificando que queremos os 3 últimos elementos númericos

```{r}
str_view(string = numeros,
         pattern = "[0-9]{3}$")
```

# especificando que quero 3 últimos digitos

```{r}
str_view(string = numeros,
         pattern = "\\d{3}$")
```

## dicas

\\d encontra qualquer digito \\s encontra qualquer tipo de espaço [abc] encontra a, b e c [\^abc] encontra qualquer coisa menos a b e c

```{r}
x <- "1888 é o ano mais longo em algarismo romanos: MDCCCLXXXVIII"
```

? retorna a 0 a 1 termos

```{r}
str_view(x, "CC?")
```

-   retorna a mais de 1 termo

```{r}
str_view(x, "CC+")
```

-   retorna a 0 ou mais termos

```{r}
str_view(x, "CC*")
```

{n} retorna a n numeros {n,} retorna a n numeros ou mais {,m} retorna a no maximo m, {n,m} retorna entre n a m

```{r}
str_view(x, 'C{2,3}?')
```

##Detectando padrões

Se eu quero fazer um teste lógico de que um palavra está contida em outra uso o str_detect().

Vamos ver se o termo fla ou meng. aparece dentro dos apelidos

```{r}
apelidos
```

```{r}
str_detect(string = apelidos,
          pattern = "fla|meng.")

```

E se eu perguntar, quantas strings de apelidos remetem a termos do flamengo? Responda em R

```{r}
str_detect(string = apelidos,
          pattern = "fla|meng.") %>% 
  sum()

```

Se eu quiser em média quantos dos apelidos que identificamos para os clubes do RJ remetem ao flamengo?

```{r}
str_detect(string = apelidos,
           pattern = "fla|meng.") %>% 
  mean()
```

Enquanto o str_detect promove um texte lógico de true or false str_match retorna em um formato matricial onde os termos forma encontrados.

```{r}
str_match(string = apelidos,
           pattern = "fla|meng.")

```

Usando em conjunto com o mutate

```{r}
apelidos %>% 
  dplyr::tibble(apelidos= .) %>% 
  dplyr::mutate(retorna_ao_fla = str_match(string = apelidos,
                                    pattern = "fla|meng."))
```

Já o str_extract mostra onde os termos foram encontrados para trabalhar em datasets a função str_extract é mais indicada.

```{r}
str_extract(string = apelidos,
          pattern = "fla|meng.")
```

```{r}
apelidos %>% 
  dplyr::tibble(apelidos= .) %>% 
  dplyr::mutate(retorna_ao_fla = str_extract(string = apelidos,
                                    pattern = "fla|meng."))
```

str_replace substituir um termo por outro

Por exemplo ou flamengo ou nada.

```{r}
str_replace(string = apelidos,
            pattern = "[^(flamengo|fla|meng.)]",
            replacement =  NA_character_)
```

Por fim, utilizamos o str_split() para quebrar um vetor em multiplos textos

```{r}
hino_mengao<-"Uma vez Flamengo
Sempre Flamengo
Flamengo sempre eu hei de ser

É meu maior prazer vê-lo brilhar
Seja na terra, seja no mar
Vencer, vencer, vencer

Uma vez Flamengo
Flamengo até morrer

Na regata, ele me mata
Me maltrata, me arrebata
Que emoção no coração
Consagrado no gramado
Sempre amado, o mais cotado
No Fla-Flu é o: Ai, Jesus!

Eu teria um desgosto profundo
Se faltasse o Flamengo no mundo

Uma vez Flamengo
Sempre Flamengo
Flamengo sempre eu hei de ser

É meu maior prazer vê-lo brilhar
Seja na terra, seja no mar
Vencer, vencer, vencer

Uma vez Flamengo
Flamengo até morrer

Na regata, ele me mata
Me maltrata, me arrebata
Que emoção no coração
Consagrado no gramado
Sempre amado, o mais cotado
No Fla-Flu é o: Ai, Jesus!

Eu teria um desgosto profundo
Se faltasse o Flamengo no mundo
Ele vibra, ele é fibra
Muita libra já pesou
Flamengo até morrer eu sou"
```

Transformando o hino do flamengo em um dataset

```{r}
#Transformando cada linha em um vetor
str_split(hino_mengao, 
          pattern = "\n") %>% 
  #desenlistando os dados
  unlist() %>% 
  #transformando o vetor em um dataset com a 1 coluna chamada verso
  dplyr::tibble(verso = .) %>%  
  #removendo as linhas vazias
  dplyr::filter(verso != "") %>% 
  #adicionando o número de linhas
  dplyr::mutate(linha = 1:35)
```

## Exercicios

Suponha que você tem uma tabela com informações sobre alunos de uma escola e uma das colunas contém o nome completo dos alunos. Você deseja criar uma nova coluna indicando o número de caracteres do nome de cada aluno.

```{r}
library(tidyverse)
alunos <- tibble(
  nome_completo = c("João Silva", "Maria Souza", "Pedro Santos", "Luíza Oliveira")
)
```

Suponha que você tem uma tabela com informações sobre filmes, e uma das colunas contém a sinopse de cada filme. Você deseja identificar se existem filmes com sinopses muito curtas ou muito longas, e criar uma nova coluna indicando se a sinopse é "curta", "média" ou "longa" com base no número de caracteres.

```{r}
filmes <- tibble(
  titulo = c("Matrix", "De Volta para o Futuro", "Cidade de Deus", "O Senhor dos Anéis"),
  sinopse = c("O jovem programador Thomas Anderson é atormentado por estranhos pesadelos em que está sempre conectado por cabos a um imenso sistema de computadores do futuro. À medida que o sonho se repete, ele começa a desconfiar da realidade. Thomas conhece os misteriosos Morpheus e Trinity e descobre que é vítima de um sistema inteligente e artificial chamado Matrix, que manipula a mente das pessoas e cria a ilusão de um mundo real enquanto usa os cérebros e corpos dos indivíduos para produzir energia.",
              "O adolescente Marty McFly é transportado para 1955 quando uma experiência do excêntrico cientista Doc Brown dá errado. Ele viaja pelo tempo em um carro modificado e acaba conhecendo seus pais ainda jovens. O problema é que Marty pode deixar de existir porque ele interferiu na rotina dos pais, que correm o risco de não se apaixonar mais. Para complicar ainda mais a situação, Marty precisa voltar para casa a tempo de salvar o cientista", 
              "Buscapé é um jovem pobre, negro e sensível, que cresce em um universo de muita violência. Ele vive na Cidade de Deus, favela carioca conhecida por ser um dos locais mais violentos do Rio. Amedrontado com a possibilidade de se tornar um bandido, Buscapé é salvo de seu destino por causa de seu talento como fotógrafo, o qual permite que siga carreira na profissão. É por meio de seu olhar atrás da câmera que ele analisa o dia a dia da favela em que vive, onde a violência aparenta ser infinita.",
              "Em uma terra fantástica e única, um hobbit recebe de presente de seu tio um anel mágico e maligno que precisa ser destruído antes que caia nas mãos do mal. Para isso, o hobbit Frodo tem um caminho árduo pela frente, onde encontra perigo, medo e seres bizarros. Ao seu lado para o cumprimento desta jornada, ele aos poucos pode contar com outros hobbits, um elfo, um anão, dois humanos e um mago, totalizando nove seres que formam a Sociedade do Anel.") 
)
```

Suponha que você tem uma tabela com informações sobre clientes de uma loja e duas colunas contém o nome e sobrenome dos clientes, respectivamente. Você deseja criar uma nova coluna contendo o nome completo dos clientes, juntando o nome e sobrenome. Para isso, você pode utilizar a função **`str_c`** do pacote **`stringr`**.

```{r}
clientes <- tibble(
  nome = c("João", "Maria", "Pedro", "Luíza"),
  sobrenome = c("Silva", "Souza", "Santos", "Oliveira")
)

clientes
```

Suponha que você tem uma tabela com informações sobre produtos de uma loja e duas colunas contém a marca e modelo dos produtos, respectivamente. Alguns produtos possuem informações adicionais na forma de uma lista em uma terceira coluna. Você deseja criar uma nova coluna contendo a descrição completa dos produtos, juntando a marca, modelo e informações adicionais, quando disponíveis. Para isso, você pode utilizar a função **`str_c`** do pacote **`stringr`** em conjunto com as funções **`pivot_longer`** e **`unnest`** do pacote **`tidyr`**.

```{r}
produtos <- tibble(
  marca = c("Samsung", "Apple", "LG", "Motorola"),
  modelo = c("Galaxy S21", "iPhone 13", "G8 ThinQ", "Moto G9"),
  info_adicional = list(c("Tela de 6.2 polegadas", "Câmera de 64MP"), NULL, "Resolução de 4K", c("Bateria de 5000mAh", "Memória interna de 128GB"))
)
produtos
```

Suponha que você tenha um vetor de strings com datas no formato "dd/mm/yyyy" e deseja extrair apenas o ano de cada uma. Você pode usar a função **`str_sub()`** para fazer isso. Veja o exemplo abaixo:

```{r}
datas <- c("01/01/2020", "15/07/2021", "31/12/2022")
```

Suponha que você tenha um vetor de strings com nomes de pessoas no formato "sobrenome, nome" e deseja extrair apenas o sobrenome de cada uma. Você pode usar a função **`str_sub()`** para fazer isso. Veja o exemplo abaixo:

 

```{r}
nomes <- c("Silva, João", "Pereira, Maria", "Souza, Ana")
```

Suponha que você tenha um vetor de strings com números de telefone no formato "(xx) xxxx-xxxx" e deseja extrair apenas os últimos quatro dígitos de cada um. Você pode usar a função **`str_sub()`** para fazer isso. Veja o exemplo abaixo:

```{r}
telefones <- c("(11) 1234-5678", "(22) 9876-5432", "(33) 4567-8910")
```

Suponha que você trabalha em uma empresa que está fazendo um levantamento de informações sobre seus funcionários. Eles solicitaram que você conte o número de caracteres nos nomes dos funcionários para fins de análise. Você pode usar a função **`str_count`** para fazer essa contagem.

```{r}
funcionarios <- tibble(
  nome = c("João", "Maria", "Pedro", "Lucas", "Mariana"),
  sobrenome = c("Silva", "Santos", "Oliveira", "Fernandes", "Gomes")
)

funcionarios
```

Suponha que você esteja trabalhando em um projeto de análise de dados de redes sociais e precise contar quantas vezes a palavra música aparece em uma série de frases. Você pode usar a função **`str_count`** para fazer essa contagem.

```{r}
frases <- tibble(
  frase = c("Eu gosto muito de música.", "Música é vida.", "Vida sem música não tem graça.")
)

```

Suponha que você tenha um conjunto de dados que contém informações de pacientes e queira identificar quais registros contêm um número de telefone inválido (por exemplo, um número que não tem 10 dígitos). Você pode usar a função **`str_detect`** para isso. Veja o exemplo abaixo:

```{r}
pacientes <- tibble(
  nome = c("João", "Maria", "José", "Ana"),
  telefone = c("1234567890", "99999999", "987654321", "12345678900")
)
```

Suponha que você possui uma lista de e-mails e precisa identificar quais deles contêm a palavra "promoção". Você pode utilizar a função **`str_detect`** para criar uma coluna que indique se o e-mail possui ou não a palavra "promoção".

```{r}
emails <- c("loja1@exemplo.com", "loja2@exemplo.com", "loja3@exemplo.com",
            "promocao@exemplo.com", "ofertas@exemplo.com", "loja4@exemplo.com")

# Criando tibble
tb_emails <- tibble(email = emails)
tb_emails

```

Suponha que você trabalhe em um hospital e tenha um conjunto de dados com informações dos pacientes, incluindo a data de admissão em uma coluna chamada "data_admissao". Você precisa extrair informações da data de admissão para realizar análises mais detalhadas, como o dia da semana em que o paciente foi admitido.

```{r}
dados <- tibble(
  id_paciente = 1:10,
  data_admissao = c("2022-01-02 12:34:56", "2021-12-31 23:45:01",
                    "2022-01-05 08:00:00", "2022-01-01 19:30:15",
                    "2022-01-03 15:20:00", "2022-01-06 11:11:11",
                    "2022-01-01 10:00:00", "2022-01-04 16:30:00",
                    "2022-01-07 14:00:00", "2022-01-01 22:15:00")
)

```

Suponha que você trabalhe em uma agência de publicidade e tenha um conjunto de dados com informações sobre campanhas publicitárias, incluindo o texto do anúncio em uma coluna chamada "texto_anuncio". Você precisa contar o número de palavras em cada anúncio para avaliar a eficácia da mensagem.

```{r}
dados <- tibble(
  id_campanha = 1:3,
  texto_anuncio = c("Compre agora a nova coleção de verão com desconto!",
                    "Não perca a chance de economizar na sua próxima compra",
                    "Os melhores produtos para você e sua família"))

```

```{r}
  # Gerando os dados
library(tibble)

dados <- tibble(
  influenciador = rep(c("JanjaLula", "FelipeNeto", "Lilvincin", "Hangfc" ), each = 6),
 texto = c(
  "Começando a semana com muita energia #motivação #workout #fitness", 
  "Quando o sol bate no rosto a gente aproveita pra tirar foto #sunnyday #verão",
  "Fiz essa receita deliciosa de bolo de cenoura hoje #cozinha #sobremesa #food
    ",
  "#tbt da última viagem que fizemos #travel #vacation #nature",
  "Look do dia com essa camisa que eu amo #fashion #style #ootd",
  "Quando a gente encontra amigos de longa data é só felicidade #amizade #friends",
  "Aproveitando o final de semana pra curtir a família #familytime #happy #love",
  "Hoje é dia de jogo e eu tô ansiosa demais #futebol #soccer #sports",
  "Postando essa foto linda da minha cachorrinha #pets #doglover #cutenessoverload",
  "Quando a gente se sente bem com a nossa própria companhia #selfie #me #happy",
  "Já que é pra começar o dia com energia, vamos de café da manhã reforçado #breakfast #foodie #yum",
  "Essa vista é a melhor coisa que eu poderia desejar agora #nature #mountain #peaceful",
  "Look que usei hoje no trabalho #office #businesswoman #style",
  "Um dos meus hobbies preferidos é fotografia #photography #hobby #art",
  "Muito feliz com o resultado do projeto que finalizei essa semana #work #projeto #conquista",
  "Fiquei apaixonada por essa paisagem que encontrei por aí #landscape #beauty #view",
  "Esse é o meu lugar preferido pra descansar e recarregar as energias #relax #peace #zen",
  "Começando a tarde com esse smoothie delicioso #food #healthy #vegan",
  "Essa é uma das minhas roupas preferidas, uso sempre #fashion #clothing #style",
  "Quando a gente encontra um lugar que é a nossa cara #decoração #homedecor #interiores",
  "Amo experimentar novos sabores, principalmente de sobremesa #foodie #dessert #yum",
  "Passando aqui pra desejar um bom final de semana a todos #weekend #happy #enjoy",
  "Essa é a minha música preferida de todos os tempos #music #song #favorite",
  "Amo demais a minha família, são tudo pra mim #family #love #happy"
)
)

dados

```

Suponha que você possui uma lista de e-mails e precisa identificar quais deles contêm a palavra "promoção". Você pode utilizar a função **`str_detect`** para criar uma coluna que indique se o e-mail possui ou não a palavra "promoção".

```{r}
# Gerando dados
emails <- c("loja1@exemplo.com", "loja2@exemplo.com", "loja3@exemplo.com",
            "promocao@exemplo.com", "ofertas@exemplo.com", "loja4@exemplo.com")

# Criando tibble
tb_emails <- tibble(email = emails)

```
