---
title: "aula_02"
output: html_document
date: '2022-09-30'
---

### Manipulação de Dados - Saindo do 0 ###

# instalando pacotes externos


```{r, eval=FALSE}
install.packages("tibble") # formato tabular
install.packages("dplyr") # manipulação de dados
install.packages("lubridate") # manipulação de datas
install.packages("forcats") # manipulação de factors
```

# Lendo a documentação dos pacotes



```{r, eval= FALSE}
??tibble
??dplyr
??lubridate
??forcats
```


# Apresentando o maravilhoso tibble
O tibble é versão melhorada do data.frame, ele faz menos que o dataframe, como por exemplo não transformando string em factors, porém suporta uma variedade maior de dados


```{r}
library(tibble) #carregando o pacote
```

Observando as diferenças

```{r}
data.frame(iris)
tibble::tibble(iris)

```

Observem que no formato tibble temos não só muito mais informações disponíveis, mas também os dados são expostos de forma mais elegante.

Para avançarmos nas comparações construiremos dois objetos tabulares usando um list como elemento, e vamos ver como o dataframe e o tibble se comportam
```{r}
dados_data.frame <- data.frame(pessoa = c("Lucas", "Gabriel", "pedro"),
           comida_favorita = list(list("bolo", "uva", "brigadeiro"), "churrasco", "pizza"),
           cor_favorita = list("azul", list("vermelho", "preto"), "laranja" ),
           time = c("flamengo", "flamengo", "flamengo"))

dados_tibble <- tibble::tibble(pessoa = c("Lucas", "Gabriel", "pedro"),
               comida_favorita = list(list("bolo", "uva", "brigadeiro"), "churrasco", "pizza"),
               cor_favorita = list("azul", list("vermelho", "preto"), "laranja" ),
               time = c("flamengo", "flamengo", "flamengo"))
```

Observamos que o formato dataframe acabou não conseguindo lidar com o formato list, não só criando novos valores como também, criando colunas desnecessárias
```{r} 
dados_data.frame
```

Com o formato tibble conseguimos ter uma coluna em formato list, a coluna de um tibble pode conter vários tipos de objetos, como modelos, gráficos, hyperlinks e afins.
```{r}
dados_tibble
```


# Contatos Imediatos com o Dplyr

Antes de tudo, dê uma olhada na documentação do pacote
```{r, eval = FALSE}
?dplyr

```

Use a função library para carregar as funções adicionais do pacote em nosso ambiente R

```{r}
library(dplyr) #carrega o pacote

```

O Dplyr é em resumo o pacote que facilita a vida de quem está tratando dados, para compreendermos como vamos fazer uso do dataset starwars carregado pelo dplyr


```{r}
starwars <- dplyr::starwars
```

O dplyr oferece uma forma mais inteligente de observar um objeto tabular, a função glimpse resume o objeto em um formato em que podemos ler todas as colunas, o tipo das colunas e alguns valores assumidos.

```{r}

dplyr::glimpse(starwars)
```

O básico do dplyr pode ser definido como Funções que lidam com Linhas e com Colunas

As Funções que lidam com linhas que serão apresentadas aqui são as funções, filter(), slice(), e arrange()

A função filter seleciona linhas dado valor

```{r}
dplyr::filter(.data = starwars, # insiro o meu dataset
              species == "Droid" # em seguida insiro o filtro de valores indicado a coluna que recebera o filtro e operador
              )
```

O argumento .data não é necessário, eu posso inserir o dataset omitindo essa informação

```{r}
filter(starwars,
        species == "Droid"
       )
```

Caso eu deseja usar o pipe também posso
```{r}
starwars %>% 
  filter(species == "Droid")
```

Já a função slice seleciona uma linha baseado em um valor

```{r}
dplyr::slice(.data = starwars,  
             1:5 # em seguida insiro as linhas que serão selecionadas
             )
```

A função arrange altera a ordem das linhas

```{r}
dplyr::arrange(.data = starwars, # insiro o meu dataset
               height # en seguida insiro a coluna que irá reordenar os valores do dataset
               )
```

Observem que a função arrange reordenou o dataset de ordem crescente, caso queira fazê-lo de forma descrescente use o argumento desc

```{r}
starwars %>% # insiro o meu dataset que receberá a função a seguir
  arrange(#aplico a função arrange
    desc(height) # em seguida aplico a função desc e a coluna que irá reordenar o dataset
    )
```

E funções que lidam com colunas são as funções pull(), select(), rename(), mutate(), recode(), case_when(). Existem outras funções, entretanto por critérios pedagógicos decidimos apresentar essas funções que são o básico da manipulação dos dados com dplyr

A função pull puxa os valores de uma coluna

```{r}
dplyr::pull(starwars, name = name)
```

Ela é muito útil para lidar com algumas funções que esperam receber não um dataset e uma coluna, mas apenas o valores, como a função table

```{r}
starwars %>% #insiro o dataset que receberá as funções a seguir
  pull(species) %>% #insiro a função que ira puxar os valores da variável desejada
  table() # uso a função table que cria uma tabela com os valores.
```


Já a função select seleciona as columas de um dataframe.
```{r}
dplyr::select(.data = starwars, #informo o dataset que terá as colunas selecionadas
              name, height, species # e passo as colunas que serão selecionadas separado por virgula
              )
```

A função select também serve para remover colunas, para isso eu uso o operador -

```{r}
starwars %>% #insiro o dataset que receberá as funções a seguir
  select( #uso a função select para selecionar as colunas
    name:mass, #uso o operador : para indicar que desejo selecionar os valores entre as 2 colunas
         sex:species,
         -homeworld #uso o operador - para remover essa coluna
    )
```



Já a função rename renomeia as columas de um dataframe

```{r}
dplyr::rename(starwars,
              nome = name,
              altura = height, 
              peso = mass,
              cabelo = hair_color,
              cor_da_pele = skin_color)
```


A função mutate permite criar e alterar valores das colunas. Para exemplificarmos criaremos um tibble mais resumido.
```{r}
starwars_resumido <- starwars %>% 
  select(name, height, species)
```

Em seguida aplicaremos a função mutate para criar 2 variáveis. A primeira recodifica a altura em 2 categorias, ou alto ou baixo.
A segunda recodifica a vaariável especies em grupos de alienigenas e não alienigenas.

 aplicando o mutate

```{r}
starwars_resumido <- starwars_resumido %>%  #insiro o dataset que receberá as funções a seguir
  mutate( #uso a função mutate para criar ou alterar variáveis
    altura_agregada = ifelse(height >180, "alto", "baixo"),
         alienigena = ifelse(!species %in% c("Human", "Droid"), "Alienigena", "Terraqueo")
    )

starwars_resumido
```

Mas se eu quiser recodificar uma variável devo usar sempre o ifelse? Jamais, use a função recode, já que o ifelse permite um teste com apenas 2 valores, logo só posso recodificar em 2 dimensões.

```{r}
starwars %>% #insiro o dataset que receberá as funções a seguir
  select(name, eye_color) %>% #seleciono as funções name e eye_color
  mutate(eye_color = recode(eye_color, #recodifico a coluna recolor, que recebe as alterações eye_color
                                  "black" = "preto",
                                  "blue" = "azul",
                                  "yellow" = "amarelo",
                                  "blue-gray" = "azul acinzentado",
                                  "red" = "vermelho",
                                  "brown" = "marrom"))
```

A recodificação com a função recode é bem simples, mas se aplica apenas nos valores declaraods

Mas se você quiser recodificar um valor numerico? Devo inserir todos os valores um a um em uma categoria? Não use a função case_when()

```{r}
starwars %>% #insiro o dataset que receberá as funções a seguir
  select(name, height, mass) %>% #seleciono as funções name e eye_color
  mutate(altura_recodificado = case_when( #crio a coluna altura recodificado que receberá o produto do teste lógico dos itens a seguir
    height <= 120 ~ "pequenino", # caso height seja menor ou igual que 120 então pequenino
    height >= 121 & height  <= 165 ~ "pequeno", # caso height seja contido entre 121 e 165 então pequeno
    height >=  166 & height <= 180 ~ "mediano", # caso height seja contido entre 165 e 180 então mediano
    height >=  180 & height <= 200 ~ "alto", # caso height seja contido entre 180 e 200 então alto
    height >200 ~ "gigantesco" # caso height seja maior que 200 então gigantesco
  ) )
```



O case_when funciona como um ifelse vetorizado. Muito útil e um coringa na manipulação de dados

Já a função relocate permite reordenar a posição das colunas

```{r}
starwars_resumido %>% #insiro o dataset que receberá as funções a seguir
  relocate(altura_agregada, #indico qual coluna terá sua posição realocada
           .after = height # uso o argumento .after para indicar onde
           )
```


Já a função summarise nos permite fazer análises de grupo em uma única linha. Vamos ver a altura média entre humanos e androids

```{r}
starwars_resumido %>% #insiro o dataset que receberá as funções a seguir
  filter(species %in% c("Human", "Droid")) %>% # filtro as especies em humanos e droids
  group_by(species) %>% # agrupo pela coluna especies
  summarise("altura média" = mean(height,
                                  na.rm = T # o argumento na.rm remove os valores de NA
                                  )) #sumariso a média dos grupos 

```


Criando a tabela descritiva clássica

```{r}
starwars_resumido %>% #insiro o dataset que receberá as funções a seguir
  filter(species %in% c("Human", "Droid")) %>% # filtro as especies em humanos e droids
  group_by(species) %>% # agrupo pela coluna especies
  summarise(Minimos = min(height, na.rm = TRUE),
            'Média' = mean(height, na.rm = TRUE),
            'Desvio Padrão' = sd(height, na.rm = TRUE),
            'Variância' = var(height, na.rm = TRUE),
            'Máxima' = max(height, na.rm = TRUE))


```

### É hora da revisão

Encontre os Droids que tem entre 120 e 180 de altura.

Encontre os moradores de Tatooine e Naboo.

Mostre quem é o morador mais alto de Tatooine.

Produza um tibble com as name, sex, gender, homeworld e mass.

Traduza os valores das variaveis sex, gender e homeworld do dataset gerado acima.

Crie uma variável que recodifique a variável mass em 5 grupos. 

### Pacote lubridate

Pacote que serve para lidar com datas em R

Carregamos o pacote
```{r}
library(lubridate)
```

Para exemplificar as funções vamos criar esse dataset
```{r}

formatos_data <- tibble(dmy = 28092022,
                        ymd = 20220928,
                        dmy_sep_traco = "28-SET-2022",
                        dmy_sep_barra = "28/09/2022")

formatos_data
```

Gerando dados formato dia mes ano. A função dmy() cria um elemento de data com o formato dia-mes-ano

```{r}
formatos_data %>%
  mutate(dmy_sep_traco = dmy(dmy_sep_traco)
         )
```


Gerando dados formato ano mes dia
```{r}
formatos_data %>%
  mutate(ymd = ymd(ymd))
```

E se eu quise encontrar um valor especifico dentro da formato data? usamos as funções, year() para extrair o ano, month() para extrair o mes, day() para extrair o dia, e seconds() para extrair os segundos
```{r}
formatos_data %>%
  mutate(ymd = ymd(ymd),
         ano = year(ymd), #extrai o ano
         mes = month(ymd), #extrai o mes
         dia = day(ymd), #extrai o dia
         segundos = second(ymd) #extrai os segundos
         ) 

```



O pacote lubridate também oferece a possibilidade de operarmos operações matematicas com datas. Para isso usamos a função time_lenght. Vamos simular alguns dados para fazer essa exemplificação
```{r}
tibble_datas <- tibble(data_inicial = dmy(c("01-01-2012",
                        "05-03-2009",
                        "10-01-2013",
                        "22-12-2005",
                        "23-11-2019")),
       data_final = dmy(c("09-07-2022",
                      "04-09-2022",
                      "08-04-2022",
                      "18-11-2022",
                      "16-10-2022")))

tibble_datas
```

Para fazer as operações utilizamos a função time_lenght(), onde indicamos os vetores de data e em seguida a operação desejada, por fim indicamos o formato em que desejamos os dados


### Forcats
```{r}
tibble_datas %>% 
  mutate(dif_em_dias = time_length(data_final - data_inicial,
                                  "days" #indicamos o vetor days pois queremos o resultado em dias
                                  ),
         dif_em_meses = time_length(data_final - data_inicial,
                                    "months" #indicamos o vetor month pois queremos o resultado em meses
                                    ),
         dif_em_anos = time_length(data_final - data_inicial,
                                   "years" #indicamos o vetor years pois queremos o resultado em anos
                                   ))
```


### Exercícios

utilize o dataset nes do pacote poliscidata para fazer as analises

Crie um dataset resumido com as variáveis ftgr_cons, dem_raceeth, voted2012,science_use, preknow3, obama_vote, income5, gender, filtrando para apenas os eleitores que votaram em 2012


recodifique a variável obama_vote para uma dummy com sim ou não.
recodifique a variável dem_raceeth entre brancos e não brancos

recodifique a variável ftgr_cons na variavel ideology em 3 grupos esquerda, centro e direita
Calcule a média de conservadorismo (fgtr_cons) por grupo de consumo de ciência

Calcule o n° de individuos que são conservadores por grupo de consumo de ciência

Calcule o desvio padrão de individuos que são conservadores por grupo de consumo de ciência

Calcule o variancia de individuos que são conservadores por grupo de consumo de ciência

### PT2

usaremos o dataset nycflights13 Não esqueçam de instalar o pacote

```{r, eval = FALSE}
install.packages(nycflights13)
```



```{r}
nycflights13::flights
```

crie um dataset com os voos de 1 de janeiro

crie um dataset com os voos de novembro ou dezembro

Crie um dataset com atrasos (arr_delay e dep_delay) de mais de 120 minutos

Sabendo a variável  distance mede a distancia percorrida e a variávle air_time o tempo no car
crie um dataset que contenha essas 2 variáveis e uma outra variável que calcule a velocidade em minutos


Crie uma variável que calcule a média de velocidade por ano

Crie um dataset que selecione os 5 voos (flight) mais rápidos
